【裁判字號】    98,交抗,1210
【裁判日期】    980601
【裁判案由】    違反道路交通管理處罰條例
【裁判全文】
臺灣高等法院交通事件裁定            98年度交抗字第1210號
抗  告  人  交通部公路總局新竹區監理所桃園監理站
受  處分人  甲○○
上列抗告人因受處分人違反道路交通管理處罰條例案件，不服臺
灣桃園地方法院中華民國98年4月6日所為裁定（98年度交聲字第
15號），提起抗告，本院裁定如下：
    主  文
抗告駁回。
    理  由
一、抗告意旨略以：酒後駕車為近年交通事故發生主因，影響
    他人身體、生命財產至鉅，屢經各傳播媒體長期宣導，異議
    人仍酒後貿然駕車，置公共安全於險境，本屬可議。對於
    酒駕行為人，僅限制不得駕駛該級類汽車，而仍得駕駛其他
    級類汽車，顯難達成道路交通管理處罰條例第1條研訂之「
    確保交通安全」立法精神，亦不符社會大眾之期待與各交通
    機關維護民眾行的安全之責任與義務，亦變相鼓勵社會大眾
    多考高等級駕照，以免違規時遭到吊扣駕照之處罰，無疑成
    為保護廣大用路人用路安全之一大漏洞。再由道路交通管
    理處罰條例整體制度之概念與設計觀察，汽車駕照所許可之
    駕駛資格，權利範圍大小雖有不同，但卻非全然無關（僅駕
    駛技術有別，而駕駛行為規範本質並無不同），故概念上領
    低級類駕照而駕駛高級類汽車之駕駛行為，係駕駛資格瑕疵
    之「行使權利過當行為」，而非完全不具駕駛資格之無照駕
    駛，是於應依道路交通管理處罰條例規定吊扣或吊銷駕照處
    分時，自不得認為「無駕照」可供處分或執行，亦無法將其
    作為合法駕駛車輛依據之汽車駕照切割處罰。駕駛各級車
    類之駕駛技術雖有不同，惟不論駕駛何種汽車所應遵守之基
    本規範尚無不同，且駕駛人是否遵守各項交通安全規範，對
    於交通安全之影響實遠重於其駕駛技術是否純熟，故行為人
    之駕駛行為出現嚴重瑕疵，非限制其駕駛資格（吊扣駕駛執
    照）不足以維護其他廣大用路人之安全時，此時應考量者，
    已非駕駛技術，而係迫使行為人無法再違反所應遵守之行為
    規範。是無論駕駛何種汽車，既均應遵守相同之基本行為規
    範，則應限制其駕駛資格避免繼續產生危害之必要性，自不
    因所需駕駛技術不同而有區分。故駕駛小型車輛違規時，吊
    扣其所持用之普通聯結車駕照，參照大法官會議第284號及
    第531號解釋之精神，係為維護道路使用人生命安全、身體
    健康之必要公共政策，責令駕駛人善盡行車安全之社會責任
    ，屬維持社會秩序及增進公共利益所必要，自不違反比例原
    則。再吊扣駕照處分，並非處罰性質之「秩序罰」，毋寧係
    預防將來再犯危險之「管制罰」，與行政罰鍰及刑事處罰之
    性質不同，為維護道路交通管理目的及公平性原則，爰請撤
    銷原裁定關於吊扣駕照部份等語。
二、原裁定略以：原處分略以：異議人即受處分人甲○○於民
    國97年11月25日晚上9時30分許，駕駛車牌號碼T7-4505號自
    用小貨車行經桃園縣大園鄉林村崁下46之29號前，不慎擦
    撞鄭清水所騎乘車牌號碼FUR-010號重型機車，致鄭清水倒
    地受傷，經警測得其吐氣所含酒精濃度為每公升0.51毫克，
    而以桃警局交字第DB0000000號舉發違反道路交通管理事件
    通知單（下稱舉發違規通知單）舉發。遂於97年12月26日，
    依道路交通管理處罰條例第35條第1項第1款及違反道路交通
    管理事件統一裁罰基準及處理細則第43、44、67條規定，裁
    處罰鍰34,500元，吊扣駕駛執照24個月，並施以道路交通安
    全講習之處分等語（按有關講習處分及罰鍰部分，業經原審
    裁定確定）。異議意旨略以：固於上開時、地因服用酒類
    及不慎擦撞騎乘重型機車之鄭清水而遭警員查獲，並測得酒
    精濃度0.51毫克等情，然異議人受雇於富石營造有限公司擔
    任大貨車司機，若駕駛執照遭吊扣24個月之處分，勢必無法
    擔任大貨車司機，工作將不保，進而影響家中生計，家中目
    前尚有2名學齡子女倚賴伊維持生活及支付學費，目前景氣
    不佳，工作難尋，倘若吊扣駕照將使伊及2名子女之生計將
    陷入困苦之境，難以生存，請將原處分上開部分予以撤銷等
    語。經查：(1)有關異議人於97年11月25日晚上9時30分許
    ，駕駛車牌號碼T7-4505號自用一般小貨車，行經桃園縣大
    園鄉林村崁下46之29號前，不慎擦撞鄭清水所騎乘車牌號
    碼FUR-010號重型機車，致鄭清水摔倒受傷，經警測試其呼
    氣酒精濃度已達每公升0.51毫克等情，業據異議人坦認不諱
    ，並有酒精測定紀錄表1紙、臺灣桃園地方法院檢察署檢察
    官以97年度速偵字第5817號為緩起訴處分書在卷可參，其違
    規事實堪予認定。(2)觀察比較道路交通管理處罰條例第68條
    規定，顯見現行法有關應吊扣何種類之駕駛執照，應視行為
    人違規當時所騎乘之車輛種類而定。準此，異議人酒後駕駛
    自用一般小貨車上路，並因而肇事致人受傷，揆諸上開說明
    ，僅能吊扣其自用一般小貨車之駕駛執照，而異議人既未領
    有該種類之駕駛執照，自應視為無從執行前開吊扣處分，而
    無須再另行吊扣異議人持有之其他級車類駕駛執照，是原處
    分將異議人領有之普通聯結車駕駛執照予以吊扣，於法不合
    。異議意旨以工作需要普通聯結車駕駛執照，請免予吊扣駕
    駛執照乙節，固無理由，惟原處分既有上開瑕疵可指，此部
    分裁決即屬不能維持，應予撤銷，改諭知不罰等語。
三、按汽車駕駛人飲用酒類或其他類似物後其吐氣所含酒精濃度
    超過每公升0.25毫克或血液中酒精濃度超過0.05﹪以上，不
    得駕車，道路交通安全規則第117條第2款定有明文，又汽車
    駕駛人，駕駛汽車經測試檢定酒精濃度超過規定標準，因而
    肇事致人受傷者，處新臺幣（下同）1萬5千元以上6萬元以
    下罰鍰，並當場移置保管該汽車吊扣其駕駛執照2年，並應
    接受道路交通安全講習，道路交通管理處罰條例第35條第1
    項第1款、第24條第1項第2款，分別定有明文。惟按道路交
    通管理處罰條例第68條於95年3月1日修正施行，修正前之道
    路交通管理處罰條例第68條規定：「汽車駕駛人，因違反本
    條例及道路交通安全規則之規定，受吊扣或吊銷駕駛執照處
    分時，吊扣或吊銷其持有各級車類之駕駛執照」，而修正後
    為：「汽車駕駛人，因違反本條例及道路交通安全規則之規
    定，受吊銷駕駛執照處分時，吊銷其持有各級車類之駕駛執
    照。」即將原條文中之「吊扣或」3字刪除。查其立法過程
    ，該條文修正前之原提案修正條文為：「汽、機車駕駛人，
    因違反本條例及道路交通安全規則之規定，受吊扣或吊銷駕
    駛執照處分時，吊扣或吊銷其違法或違規當時所駕駛車輛之
    駕駛執照。」交通部雖於委員審查會時表達反對意見，認為
    此修正結果將產生如駕駛人以其領有之聯結車、大客車、大
    貨車駕駛執照駕駛小型車，而有違規酒後駕車、肇事逃逸等
    情時，將無法吊扣或吊銷其所持駕駛執照，以達有效處罰與
    維護道路交通安全之目的，然立法者考量因違規而吊扣駕照
    ，不宜連其他如職業上、生活上所需之駕照一併吊扣，否則
    恐影響人民工作及生活甚鉅，有失之過酷等情，最終協商通
    過之道路交通管理處罰條例第68條，係將「吊扣或」3字刪
    除（以上立法過程，參見立法院公報94卷48期3430號二冊第
    107至136頁、94卷70期3452號第135至141頁）。顯見立法者
    真意在於汽車駕駛人因違反道路交通管理處罰條例及道路交
    通安全規則之規定，受「吊扣」駕駛執照處分時，僅能「吊
    扣」違規當時所駕駛車輛之駕駛執照，亦即就吊扣駕照之處
    分，為限縮之修正（本院暨所屬法院97年法律座談刑事類第
    40號決議意旨參照）。原裁定依上開說明，撤銷原處分不當
    部分，改諭知不罰，核無不合。抗告意旨，以交通安全及公
    平考量等，認應吊扣駕照，固非無見。然未能參酌上開立法
    過程與旨趣，而影響人民工作權，尚不可採，難認抗告有理
    由，應予駁回。
四、據上論結，應依道路交通案件處理辦法第26條，刑事訴訟法
    第412條，裁定如主文。
中    華    民    國    98    年    6     月    1     日
                  刑事第十八庭審判長法  官  吳鴻章
                                    法  官  陳健順
                                    法  官  周政達
以上正本證明與原本無異。
不得再抗告。
                                    書記官  廖純瑜
中    華    民    國    98    年    6     月    1     日


司法院資訊處製作；財團法人民間司法改革基金會備份。
